臺灣高等法院民事判決
108年度上字第1392號
上  訴  人  第一商業銀行股份有限公司

法定代理人  邱月琴  
訴訟代理人  黃恩佑  
            陳錦芳律師
被上 訴 人  黃洲杰  
            莊慧珍  
共      同
訴訟代理人  郭士功律師
上列當事人間分配表異議之訴事件，上訴人對於中華民國107年
11月14日臺灣桃園地方法院107年度重訴字第128號第一審判決提
起上訴，本院於109年12月8日言詞辯論終結，判決如下： 
    主  文
原判決關於駁回上訴人後開第二項之訴部分，及訴訟費用之裁判
除確定部分外均廢棄。
臺灣桃園地方法院一○六年度司執字第一一九二號強制執行事件
於民國一○六年十一月二十七日製作之分配表，其中原判決附表
一表1所列次序5第一順位抵押權分配金額超過新臺幣玖佰貳拾玖
萬壹仟肆佰伍拾貳元至新臺幣壹仟零捌拾柒萬玖仟貳佰叁拾叁元
部分；表2所列次序5第一順位抵押權分配金額超過新臺幣壹佰玖
拾壹萬陸仟叁佰陸拾貳元部分，均應予剔除，不得列入分配。
其餘上訴駁回。
第一審（除確定部分外）、第二審訴訟費用，由被上訴人負擔六
分之一，餘由上訴人負擔。
    事實及理由
壹、程序方面：
一、上訴人之法定代理人原為董瑞斌，於訴訟進行中變更為廖燦
    昌，又變更為鄭美玲，再變更為邱月琴，並經渠等具狀聲明
    承受訴訟（見本院卷一第91至96、361至364頁、本院卷二第
    133至142頁），於法相符，應予准許。
二、按當事人對於第一審判決不服之程度，及應如何廢棄或變更
    之聲明，依民事訴訟法第441條第1項第3款雖應表明於上訴
    狀，然其聲明之範圍，至第二審言詞辯論終結時為止，得擴
    張或變更之，此不特為理論所當然，即就同法於第二審程序
    未設與第473條第1項同樣之規定，亦可推知。本件上訴人上
    訴聲明原為：⑴原判決關於駁回上訴人後開第2項之訴廢棄。
    ⑵上開廢棄部分，臺灣桃園地方法院（下稱桃園地院）106年
    度司執字第1192號強制執行事件（下稱系爭執行事件）於民
    國（下同）106年11月27日製作之分配表（下稱系爭分配表
    ），其中表1所列次序5第1順位抵押權分配金額超過新臺幣
    （下同）800萬元部分；表2所列次序3執行費分配金額1萬55
    65元、次序5第1順位抵押權分配金額194萬5680元，均應予
    剔除，不得列入分配（見本院卷一第23頁）。嗣擴張上訴聲
    明為：⑴原判決不利於上訴人部分廢棄。⑵上開廢棄部分，系
    爭執行事件於106年11月27日製作之系爭分配表，其中表1所
    列次序3執行費分配金額6萬3039元、次序5第1順位抵押權分
    配金額1087萬9233元；表2所列次序3執行費分配金額1萬276
    5元、次序5第1順位抵押權分配金額194萬
　　5680元，均應予剔除，不得列入分配（見本院卷一第253、
　　254頁），依上說明，應予准許。
貳、實體方面：
一、上訴人主張：上訴人聲請拍賣證人胡慶育（下稱胡慶育）名
    下桃園市○○區○○段000○000○000地號土地（權利範圍均為3分
    之1，下稱515、548、574地號土地），經桃園地院以系爭執
    行事件進行拍賣，拍賣所得2629萬7000元，於106年11月27
    日作成系爭分配表。被上訴人黃洲杰、莊慧珍（下稱黃洲杰
    、莊慧珍）雖稱對胡慶育分別有800萬元、165萬元借款債權
    ，胡慶育並以515、548地號土地設定如原判決附表2編號1所
    示之最高限額抵押權予黃洲杰，以574地號土地設定如原判
    決附表2編號2所示之最高限額抵押權予莊慧珍（下合稱系爭
    抵押權），然被上訴人在本件、系爭執行事件、桃園地院98
    年度司執字第43351號強制執行事件（下稱43351號執行事件
    ）提出之債權證明及主張之借款金額均有不同，難認與胡慶
    育間達成消費借貸合意，無從認定系爭抵押權擔保之債權存
    在。縱認被上訴人對胡慶育確有前開借款債權，惟被上訴人
    於106年10月13日始具狀陳報債權金額，於101年10月14日前
    之利息已罹於時效，上訴人代位胡慶育提出時效抗辯。爰依
    強制執行法第41條規定，求為命系爭執行事件於
　　106年11月27日製作之系爭分配表，其中表1所列次序3執行
    費分配金額7萬6239元、次序5第1順位抵押權分配金額1087
    萬9871元；表2所列次序3執行費分配金額1萬5565元、次序5
    第1順位抵押權分配金額194萬5680元，均應予剔除，不得列
    入分配之判決。
二、被上訴人則以：黃洲杰、莊慧珍為配偶，黃洲杰與胡慶育為
    高中同學。於92年間，胡慶育因經營電能應用科技股份有限
    公司（下稱電能公司）不善，遂以個人名義分別向黃洲杰、
    莊慧珍借款800萬元、165萬元，以解決電能公司欠薪及勞健
    保費用事宜，並於93年1月間設定系爭抵押權予被上訴人，
    此經胡慶育於原審到庭證述明確，足認系爭抵押權擔保之債
    權確係存在。另胡慶育於原審作證時承認本件借款本金及利
    息債務，自無上訴人所稱利息時效消滅情事等語，資為抗辯
    。
三、本件經原審判決：系爭執行事件於106年11月27日製作之系
    爭分配表，其中表1所列次序3執行費分配金額超過6萬3039
    元部分、次序5第1順位抵押權分配金額超過1087萬9233元部
    分；表2所列次序3執行費分配金額超過1萬2765元部分，均
    應予剔除，不得列入分配（原判決准許剔除部分，未據被上
    訴人聲明不服，已告確定，以下茲不贅述）。上訴人不服提
    起上訴，並上訴聲明：⑴原判決不利於上訴人部分廢棄。⑵上
    開廢棄部分，系爭執行事件於106年11月27日製作之系爭分
    配表，其中表1所列次序3執行費分配金額6萬3039元、次序5
    第1順位抵押權分配金額1087萬9233元；表2所列次序3執行
    費分配金額1萬2765元、次序5第1順位抵押權分配金額194萬
    5680元，均應予剔除，不得列入分配。被上訴人則答辯聲明
    ：上訴駁回。
四、兩造不爭執之事實：
  ㈠上訴人聲請拍賣胡慶育名下515、548、574地號土地，經桃園
    地院以系爭執行事件進行拍賣，拍賣所得2629萬7000元，於
    106年11月27日作成系爭分配表，並有系爭分配表可證（見
    原審卷第9至11頁）。
　㈡黃洲杰於92年8月28日匯款800萬元至胡慶育中國商銀頭份分
    行帳戶，並有匯款申請書可證（見原審卷第69頁）。
　㈢莊慧珍於92年10月30日、92年11月6日分別匯款80萬元、85萬
    元至胡慶育中國商銀頭份分行帳戶，並有匯款申請書可證（
    見原審卷第70頁）。　　
　㈣胡慶育以515、548地號土地設定如原判決附表2編號1所示之
    最高限額抵押權予黃洲杰，於93年1月14日完成登記，並有
    土地登記申請書、抵押權設定契約書可證（見本院卷一第
　　419至431頁）。
　㈤胡慶育以574地號土地設定如原判決附表2編號2所示之最高限
    額抵押權予莊慧珍，於93年1月14日完成登記，並有土地登
    記申請書、抵押權設定契約書可證（見本院卷一第435至
　　441頁）。
五、本件應探究者為：黃洲杰、莊慧珍對胡慶育是否分別有800
    萬元、165萬元借款債權？如有，於系爭執行事件得請求分
    配金額若干？茲析述如下：　　
　㈠按強制執行事件之債權人以他債權人聲明參與分配之債權不
    存在為異議權之理由，依強制執行法第41條規定提起分配表
    異議之訴，本質上含有消極確認債權不存在訴訟之性質，須
    於確認該有爭議之債權不存在後，始得為剔除該債權於分配
    表外之形成判決，依舉證責任分配法則，應由主張該債權存
    在之被告負舉證之責（最高法院109年度台上字第212號判決
    意旨採相同見解）。次按稱消費借貸者，於當事人間必本於
    借貸之意思合致，而有移轉金錢或其他代替物之所有權於他
    方之行為，始得當之。倘當事人主張與他方有消費借貸關係
    存在者，自應就該借貸意思互相表示合致及借款業已交付之
    事實，均負舉證之責任（最高法院98年度台上字第1045號判
    決意旨採相同見解）。本件黃洲杰、莊慧珍主張對胡慶育分
    別有系爭抵押權擔保之800萬元、165萬元借款債權存在，為
    上訴人所否認，依上說明，應由被上訴人就該等借款債權存
    在之利己事實，負舉證責任。
  ㈡經查，胡慶育到庭結證稱：其於92年間以個人名義向黃洲杰
    借款800萬元，向莊慧珍借款165萬元，利息以當時銀行一般
    借款利率為準，大約年息3點多％，當時未簽立借據，只有口
    頭約定。其確實有收到該等款項，因以農地設定抵押權，其
    上有佃農耕作，不易處理，打算以拍賣土地來還本金利息，
    故當時未與被上訴人約定明確清償期。其自借款至今未清償
    過本金或利息，系爭抵押權擔保的就是800萬元本息及
　　165萬元本息債務，其當初想除了本金，還有利息及不確定
    之還款期限，才會設定1100萬元及200萬元之最高限額抵押
    權等語綦詳（見原審卷第88至92頁）。徵諸黃洲杰於92年8
    月28日匯款800萬元至胡慶育中國商銀頭份分行帳戶，莊慧
    珍於92年10月30日、92年11月6日分別匯款80萬元、85萬元
    至胡慶育中國商銀頭份分行帳戶，而上訴人就胡慶育確有收
    受前揭匯款款項亦不爭執（見原審卷第92頁反面）。再參以
    胡慶育以515、548地號土地設定如原判決附表2編號1所示之
    最高限額抵押權予黃洲杰，於93年1月14日完成登記，其抵
    押權設定契約書記載之權利存續期間為92年8月28日起至95
    年8月27日止計3年（見本院卷一第427頁），胡慶育以574地
    號土地設定如原判決附表2編號2所示之最高限額抵押權予莊
    慧珍，於93年1月14日完成登記，其抵押權設定契約書記載
    之權利存續期間為92年8月28日起至95年8月27日止計3年（
    見本院卷一第441頁），與被上訴人上開匯款時點相符。另
    胡慶育於94年5月12日出具之切結書亦記載：「本人積欠黃
    董事長（即黃洲杰）新臺幣捌佰萬元整，目前無力償還本息
    。…」等語（見原審卷第16頁），足認黃洲杰與胡慶育間有
    　　800萬元之借款交付及借貸意思合致，莊慧珍與胡慶育
    間有165萬元之借款交付及借貸意思合致，則黃洲杰對胡慶
    育有800萬元之借款債權，莊慧珍對胡慶育有165萬元之借款
    債權，應堪認定。上訴人主張：被上訴人借款對象為電能公
    司，被上訴人與胡慶育間並無借貸之意思合致云云，實非可
    採。
  ㈢再按利息、紅利、租金、贍養費、退職金及其他1年或不及1
    年之定期給付債權，其各期給付請求權，因5年間不行使而
    消滅，民法第126條著有規定。於系爭執行事件，黃洲杰請
    求分配800萬元，及自92年8月28日起至106年9月30日止，按
    年息3.25％計算之利息（見原審卷第17頁），莊慧珍請求分
    配165萬元，及其中80萬元自92年10月30日起，其中85萬元
    自92年11月6日起，並均至106年9月30日止，按年息
　　3.25％計算之利息（見原審卷第27頁）。又依抵押權設定契
    約書之記載，系爭抵押權關於利息係按年息3.25％計算（見
    本院卷一第427、441頁），是被上訴人主張以年息3.25％計
    算遲延利息，尚非無據。另上訴人就利息部分代位胡慶育提
    出時效抗辯，依上規定，利息時效為5年，而被上訴人係於
　　106年10月13日向桃園地院民事執行處陳報債權（見原審卷
    第14、25頁），上訴人復已代位胡慶育就利息部分提出時效
    抗辯，則被上訴人於101年10月13日前之利息請求權，業已
    罹於時效而消滅。準此，黃洲杰得請求胡慶育清償者為本金
    800萬元，加計自101年10月13日起至106年9月30日止，按年
    息3.25％計算之利息為129萬1452元（計算式詳如附表1），
    合計929萬1452元。莊惠珍得請求胡慶育清償者為本金165萬
    元，加計自101年10月13日起至106年9月30日止，按年息
　　3.25％計算之利息為26萬6362元（計算式詳如附表2），合計
    191萬6362元。
　㈣被上訴人雖辯稱：胡慶育於原審作證時承認本件借款本金及
    利息債務，自無上訴人所稱利息時效消滅情事云云。然查，
    胡慶育於原審證稱：「（證人今日當庭作證所述為證人有欠
    被告二人【即被上訴人】的欠款，承認有借貸關係，假設沒
    有借貸關係，證人承認有借貸關係，之後被告二人是可以以
    今日證人當庭所述向證人追償的，證人確認的確有欠被告二
    人借款嗎？）是的」等語（見原審卷第91頁），僅係原審法
    官告知胡慶育證述內容之利害關係，並向胡慶育確認當日證
    述內容之真實性，未提及部分借款利息已罹於時效乙事，胡
    慶育之回答更難認有何拋棄利息時效利益之默示意思表示，
    故被上訴人前開所辯，自難憑採。　
六、綜上所述，黃洲杰對胡慶育有800萬元借款債權，於系爭執
    行事件得請求分配929萬1452元；莊惠珍對胡慶育有165萬元
    借款債權，於系爭執行事件得請求分配191萬6362元。故系
    爭分配表中，原判決附表一表1所列次序5第1順位抵押權（
    黃洲杰部分）分配金額為1087萬9233元，表2所列次序5第1
    順位抵押權（莊惠珍部分）分配金額為194萬5680元，即有
    未洽。從而，上訴人依強制執行法第41條規定，訴請系爭分
    配表中，表1所列次序5第1順位抵押權分配金額超過929萬
　　1452元至1087萬9233元（逾此部分已經原審判決剔除，被上
    訴人未上訴）部分，表2所列次序5第1順位抵押權分配金額
    超過191萬6362元部分，均應予剔除，不得列入分配，為有
    理由，應予准許，逾此部分之請求，則屬無據，應予駁回。
    原審就上開應准許部分（系爭分配表中，表1所列次序5第1
    順位抵押權分配金額，原審僅就超過1087萬9233元部分予以
    剔除，應再剔除158萬7781元，表2所列次序5第1順位抵押權
    分配金額就超過191萬6362元部分，則應予剔除），為上訴
    人敗訴之判決，尚有未洽，上訴論旨指摘原判決此部分不當
    ，求予廢棄改判，為有理由，爰由本院廢棄改判如主文第2
    項所示。至於上訴人請求不應准許部分，原審為上訴人敗訴
    之判決，核無不合，上訴論旨指摘原判決此部分不當，求予
    廢棄改判，為無理由，應駁回其上訴。
七、本件事證已臻明確，兩造其餘攻擊防禦方法及未經援用之證
    據，經核與判決之結果不生影響，爰不逐一論述，附此敘明
    。
八、據上論結，本件上訴一部為有理由，一部為無理由。依民事
    訴訟法第450條、第449條第1項、第79條、第85條第1項本文
    ，判決如主文。
中　　華　　民　　國　　109 　年　　12　　月　　29　　日
                  民事第十庭    
                      審判長法  官  黃嘉烈
                            法  官  邱  琦
                            法  官  張文毓
正本係照原本作成。
如不服本判決，應於收受送達後20日內向本院提出上訴書狀，其
未表明上訴理由者，應於提出上訴後20日內向本院補提理由書狀
（均須按他造當事人之人數附繕本）上訴時應提出委任律師或具
有律師資格之人之委任狀；委任有律師資格者，另應附具律師資
格證書及釋明委任人與受任人有民事訴訟法第466 條之1第1項但
書或第2項（詳附註）所定關係之釋明文書影本。如委任律師提
起上訴者，應一併繳納上訴審裁判費。
中　　華　　民　　國　　109 　年　　12　　月　　29　　日

  　　　　　　　　　　　　　書記官  廖月女
附註：
民事訴訟法第466條之1（第1項、第2項）：
對於第二審判決上訴，上訴人應委任律師為訴訟代理人。但上訴
人或其法定代理人具有律師資格者，不在此限。
上訴人之配偶、三親等內之血親、二親等內之姻親，或上訴人為
法人、中央或地方機關時，其所屬專任人員具有律師資格並經法
院認為適當者，亦得為第三審訴訟代理人。　　　　　　　　　　　　　　
附表1：
⒈101年10月13日至101年12月31日
　800萬元×0.0325×80/365＝5萬6986元（元以下四捨五入，下同
  ）。
⒉102年至105年
　800萬元×0.0325×4＝104萬元。
⒊106年1月1日至106年9月30日
　800萬元×0.0325×273/365＝19萬4466元。
⒋以上共計129萬1452元。
附表2：
⒈101年10月13日至101年12月31日
　165萬元×0.0325×80/365＝1萬1753元。
⒉102年至105年
　165萬元×0.0325×4＝21萬4500元。
⒊106年1月1日至106年9月30日
　165萬元×0.0325×273/365＝4萬0109元。
⒋以上共計26萬6362元。